ACORDAO-COMPLETO-2527614

ACÓRDÃO 1151/2022 ATA 5/2022 - PRIMEIRA CÂMARA

VISTOS, relatados e discutidos estes autos, que cuidam de representação formulada por Jonatan P O Sanches ME em face de irregularidades praticadas no Instituto Federal de Educação, Ciência e Tecnologia do Ceará na condução do Pregão Eletrônico 10/2021, cujo objeto é a contratação de serviços de manutenção preventiva e corretiva, com fornecimento de peças, em ares-condicionados, e do serviço de análise da qualidade do ar.
ACORDAM os Ministros do Tribunal de Contas da União, reunidos em sessão da 1ª Câmara, ante as razões expostas pelo relator, e com fundamento no art. 113 da Lei 8.666/93, nos arts. 235 e 250 do Regimento Interno, e art, 4º, inciso I, da Resolução 315/2020, em:
9.1. conhecer da presente representação para, no mérito, considerá-la parcialmente procedente;
9.2. determinar ao Instituto Federal de Educação, Ciência e Tecnologia do Ceará, que, no prazo de 15 dias, adote providências quanto aos itens abaixo, referentes ao Pregão Eletrônico 10/2021, informando ao TCU, no mesmo prazo, os encaminhamentos realizados:
9.3.1.  anular os atos que desclassificaram as propostas da licitante Jonatan P O Sanches ME (CNPJ 23.070.991/0001-84) para os Grupos 1, 2, 3, 4, 5 e 7; e
9.2.2. anular os atos que desclassificaram as propostas da licitante Moreira Costa Laboratórios e Engenharia Ambiental Ltda. (CNPJ 11.071.357/0001-87) para os Grupos 10, 11 e 17, e realizar as devidas diligências junto à empresa para lhe oportunizar a correção das falhas em sua proposta;
9.3. encaminhar cópia desta decisão à interessada e ao  nstituto Federal de Educação, Ciência e Tecnologia do Ceará, com a informação de que o inteiro teor deste acórdão e do relatório e do voto que o fundamentam está disponível no endereço eletrônico www.tcu.gov.br/acordaos;
9.4. arquivar os presentes autos.

Representação referente à licitação com número 102021, modalidade Pregão e Uasg 158133 (Objeto: Pregão Eletrônico -  Contratação de empresa especializada para prestação dos serviços de manutenção preventiva e corretiva, com fornecimento de peças, em ares-condicionados, e do serviço de análise da qualidade do ar, atendendo a demanda dos campi do Instituto Federal do Ceará.).

Primeira Câmara

3. Interessado: Jonatan P O Sanches ME

13.1. Ministros presentes: Walton Alencar Rodrigues (Presidente), Benjamin Zymler e Jorge Oliveira (Relator).
13.2. Ministro-Substituto convocado: Augusto Sherman Cavalcanti.

JORGE OLIVEIRA

Trata-se de representação formulada por Jonatan P O Sanches ME em face de irregularidades praticadas no Instituto Federal de Educação, Ciência e Tecnologia do Ceará na condução do Pregão Eletrônico 10/2021, cujo objeto é a contratação de serviços de manutenção preventiva e corretiva, com fornecimento de peças, em aparelhos de ar-condicionado, e do serviço de análise da qualidade do ar.
2.	Adoto como relatório, com ajustes de forma, parte da instrução produzida na Secretaria de Controle Externo de Aquisições Logísticas - Selog (peça 24) , a qual contou com a anuência do corpo diretivo daquela unidade técnica. (peças 25 e 26) :
"B. Histórico
2.	O representante alegou, em suma, que (peça 11, p. 1-3) :
foi vencedora imediata dos Grupos 1 e 2, e, em ordem de classificação, após convocação, vencedora também dos Grupos 3, 4, 5 e 7, tendo sido convocada para apresentação de sua proposta de preços ajustada ao valor final ofertado na etapa de lances (peça 2, p. 3) ;
b) apesar de apresentar sua documentação aos rigores do que estabelece o edital da licitação, foi convocada em diligência para apresentar a composição de seus encargos sociais e, ainda, correção dos percentuais dos impostos referentes a PIS, COFINS e ISS constantes no BDI apresentados inicialmente;
c) é optante pelo sistema de tributação do Simples Nacional, sendo que o imposto referente a ISS, PIS e COFINS é aplicado em percentual único, de acordo com o previsto na Lei Complementar 123/2006 em relação à alíquota nominal ou alíquota efetiva, ou seja, esse percentual de tributação não é fixo, mas variável dependendo do valor de faturamento dos últimos 12 meses;
d) no entanto, o representante teve sua proposta desclassificada devido a não apresentação dos percentuais de alíquota do ISS na composição do BDI e a apresentação do percentual de Contribuição Previdenciária sobre a Receita Bruta (CPRB) em desacordo com a Instrução Normativa - RFB 1.812, de 28 de junho de 2018;
e) as alegações do pregoeiro seriam inverídicas, pois o percentual de ISS foi apresentado na composição do BDI, conforme consta na 'Proposta Final', destacando-se os percentuais praticados no momento de PIS e CONFINS e os considerados de ISS, de acordo com o faturamento apresentado pela empresa dos últimos 12 meses. Também foi destacado o BDI para cada localidade a que se destinou a prestação do serviço (imagem dos referidos documentos à peça 2, p. 4 e 5) ;
f) utilizando a planilha de preços e de composição de custos adotada no certame, o representante teria seguido de igual modo pela desoneração da folha, procedendo, dessa forma, um estimativo de cálculo para o CPRB a ser considerado no total de tributos demonstrados no BDI;
g) quando optante do simples nacional, a licitante está sujeita ao rateio da alíquota efetiva, ou seja, não há um valor exato para cada tributo. Há tão somente a alíquota efetiva de acordo com o faturamento e é realizado o rateio para cada tributo, ou seja, no caso do CPRB, houve diferença daquele previsto em lei, no entanto, não houve majoração da alíquota efetiva do simples nacional. Logo, não há qualquer ônus ou sobrepreço imposto a qualquer órgão da Administração Pública;
h) o pregoeiro, em extremo formalismo, sem apresentar argumento técnico, inclusive não demonstrando qual a tributação correta conforme a análise realizada, sem oportunizar qualquer correção ou ajuste desses percentuais ao representante, desclassificou a proposta que era a mais vantajosa para a Administração. O item 8.12 do edital não cita limite para que as correções necessárias sejam realizadas, ou seja, se for considerado necessário algum ajuste ou adequação, que essa seja oportunizada, dentro da razoabilidade, quantas vezes forem necessários;
i) o pregoeiro desconsiderou que o objeto do certame não se trata de obra de engenharia, mas sim de serviço comum, sendo que, os valores ofertados na fase de lances contemplavam todos os custos, despesas administrativas e operacionais, tributos, lucro e demais índices necessários para eficiente execução dos serviços a serem contratados;
j) a diferença entre os valores propostos pelo representante e os apresentados pela próxima colocada nos grupos, mantendo-se a presente decisão, trará o seguinte prejuízo aos cofres públicos:
	Grupo
	Proposta da Jonatan P O Saches (R$) 
	Proposta da Próxima Licitante/Valor (R$) 
	Diferença de Valores (R$) 

	01
	519.695,56
	BONTEMPO REFRIGERAÇÃO LTDA
	594.260,93
	74.565,37

	02
	403.337,00
	BONTEMPO REFRIGERAÇÃO LTDA
	442.629,21
	39.292,21

	03
	448.782,09
	MC TECH COMÉRCIO E SERVIÇOS LTDA
	470.620,84
	21.838,75

	04
	542.719,12
	ENGNORD CONSTRUÇÕES E SERVIÇOS EIRELI
	636.959,35
	94.240,23

	05
	410.612,29
	H A F EMPREENDIMENTOS LTDA
	449.243,64
	38.631,36

	07
	502.772,20
	MC TECH COMÉRCIO E SERVIÇOS LTDA
	591.017,37
	88.245,17

		2.827.918,25
		3.184.731,34
	356.813,08

k) o edital de licitação, no item 8.2.4.5 previu: '8.2.4.5 As empresas optantes pelo Simples Nacional deverão apresentar os percentuais de ISS, PIS e COFINS, discriminados na composição do BDI, compatíveis com as alíquotas a que estão obrigadas a recolher, conforme previsão contida na Lei Complementar 123/2006';
l) as tributações pelo Simples Nacional se dão em percentual único, motivo pelo qual torna indiferente a discriminação dos valores concernentes a ISS, PIS e COFINS para o certame, já que o que de fato será válido é a tributação total a ser recolhida pela licitante no caso de sua contratação;
m) conforme a Lei Complementar 123/2006, para fins de cálculo dos tributos oriundos do Simples Nacional para o representante, considerando seu faturamento dos últimos doze meses (R$ 1.469.722,83) , o percentual total de tributação corresponde a 13,57% (cálculos à peça 2, p. 9 e 10) . Contudo, cabe considerar que o valor de percentual de alíquota não é permanente, pois ele decorre de cálculo de acordo com o faturamento dos últimos dozes meses, podendo ocorrer no mês subsequente uma diminuição ou aumento dessa alíquota;
n) apesar de ter apresentado um percentual estimado na composição do BDI, referente a ISS, PIS, COFINS e CPRB, e reforçado que o percentual de ISS foi considerado nos tributos da composição do BDI, tais indicações não seriam relevantes, pois, a alíquota total é a referência base e será recolhida de forma única independentemente do percentual percebido para cada seguimento de imposto. Esse percentual poderá ser alterado no mês subsequente, sendo que ao longo de uma contratação de 12 meses será natural verificar alíquotas oscilantes em decorrência das flutuações das receitas brutas consideradas dos últimos doze meses;
o) o valor final das propostas ofertadas para os grupos 1, 2, 3, 4, 5 e 7 não se alteram devido aos percentuais de composição do BDI, haja vista que os cálculos necessários de custos, impostos, despesas administrativas e operacionais, e a margem de lucro já foram contabilizadas nos valores ofertados, e em nada se encontram ilegais as propostas apresentadas;
p) o critério adotado favorece ainda os licitantes que possuem regime de tributação pelo Lucro Presumido ou Real, que apenas apresentariam seu BDI com os valores já informados no edital, em prejuízo aos licitantes que em regime pelo Simples Nacional carecem de cálculos extremos para informar à comissão de licitação a possível alíquota de tributos, que mês seguinte já pode ser diferente; e
q) a licitante Moreira Costa apresentou exatamente os impostos que considerou de acordo com sua faixa de tributos pelo Simples Nacional, mantendo os demais percentuais como Administração Central, Seguro e Garantia, Risco, Despesas Financeira e Lucro inalterados, aplicando apenas o imposto incidente no regime do Simples, somando o BDI total de 43,30%, e foi desclassificada com base no item 8.4.4.1 do edital, visto a taxa de BDI ser inverossímil.
3.	A instrução inicial desta Selog foi no sentido de realizar a oitiva prévia e diligência junto à entidade (peças 11-12) , realizadas com fundamento na delegação de competência conferida pelo relator, por meio da Portaria-MIN-JGO 1/2021, e da secretária da Selog, por intermédio da Portaria - Selog 3/2020.
4.	Promovidas as oitiva prévia e diligência quanto às alegações do representante e demais questões levantadas por esta unidade técnica, passa-se a analisar as respostas.
 (...) 
E. Medida Cautelar - Avaliação dos Pressupostos
Análise
5.	Está afastado o pressuposto do perigo da demora em razão de a entidade ter suspendido o andamento do certame, considerando que houve representação junto a este Tribunal (peça 20) , estando os grupos ora sob exame ainda pendentes de habilitação ou de julgamento (peça 21) .
Perigo da Demora Reverso
Análise
6.	A entidade informou que a licitação ora sob exame tem caráter estratégico, para atender a 35 de suas unidades (33 campi, reitoria e polo de inovação) , sendo que há unidades sem contrato vigente e outras cuja vigência contratual está próxima de expirar.
7.	Em que pese a ausência de informações a respeito da possibilidade de manutenção do contrato vigente de algumas das unidades da entidade, entende-se que está configurado o pressuposto do perigo da demora reverso.
 (...) 
Exame técnico - oitiva prévia (item 28.2 - peça 11, p. 10-11) 
Item a: desclassificação de licitante em razão de excesso de rigor formal na análise das planilhas de composição de custos e formação de preços em certame licitatório que tem como critério de julgamento o menor preço global por grupo, o que contraria a jurisprudência deste Tribunal, no sentido de que as referidas planilhas possuem caráter subsidiário e instrumental, conforme os Acórdão 906/2020-TCU-Plenário, 39/2020-TCU-Plenário, 839/2020-TCU-Plenário, 963/2004-TCU-Plenário, 1.179/2008-TCU-Plenário, 4.621/2009-TCU-2ª Câmara, 2.060/2009-TCU-Plenário, 3.092/2014-TCU-Plenário e 2.562/2016-TCU-Plenário;
Manifestação da unidade jurisdicionada (peça 17, p. 3-7) :
preliminarmente, apresenta as seguintes considerações: 
a.1)	consignando que o objeto da licitação se trata de um serviço comum, porém de engenharia, conforme item 1.2 do Termo de Referência (Doc. SEI 2986641 - p. 27) , enquadramento amparado tecnicamente no Estudo Técnico Preliminar (Doc. SEI 2823390 - p. 47115) , razão de se ter adotado minuta padrão da Advocacia-Geral da União, para serviços comuns de engenharia, do termo de referência e edital do pregão eletrônico, alega que a elaboração dos orçamentos estimativos, que definiram os valores de referência para cada lote do certame, obedeceu aos ditames do Decreto 7.893/2013, em destaque, no caso concreto, a taxa de BDI aplicada aos custos para definição dos preços da contratação;
a.2)	informa que a elaboração dos orçamentos estimativos, bem como as especificações técnicas e encargos técnicos, além do termo de referência, tem por responsável servidor técnico do quadro do IFCE, lotado no Departamento de Infraestrutura, com o devido recolhimento das Anotações de Responsabilidade Técnica (Doc. SEI 2887741 e 2887746 - p. 111112) ; 
a.3)	esclarece ter adotado custos desonerados Sinapi (Ref Composições Sintético CE 042021) e Seinfra (Planos de Serviços 027.1) , após análise da condição mais vantajosa diante da adoção dos custos não desonerados realizada por servidor técnico habilitado, com o devido recolhimento das Anotações de Responsabilidade Técnica; e
a.4)	destaca que as taxas de BDI (Doc. SEI 2987172 - p. 114-115) , bem como suas composições, adotadas pela Administração para elaboração dos orçamentos estimativos, estão consignadas nos autos, considerando-se alíquotas de tributos (PIS, COFINS, ISS e CPRB) ;
alega que, em 27/10/2021, o setor requisitante, em análise das propostas do representante para os Grupos 1 e 2 (Doc. SEI 3101569 - p. 116118) , apontou que a empresa não apresentou a composição de Encargos Sociais, conforme subitem 8.2.4.6 do Edital, frustrando a análise dos encargos referentes ao optante pelo Simples Nacional, uma vez que, em consulta ao sítio da Receita Federal, verificou-se que a empresa é optante;
esclarece que, após constatação de que a licitante se utilizou das taxas e composições de referência da Administração, sem considerar sua condição diferenciada, foi solicitada a correção das propostas, bem como apresentação da composição dos encargos sociais, uma vez que optantes do Simples Nacional não poderão incluir os gastos relativos às contribuições que estão dispensadas de recolhimento, conforme dispõe o art. 13, § 3º, da Lei Complementar (LC) 123/2006;
aduz que, após diligência para correção das propostas, verificou-se que a licitante apresentou quadro demonstrativo de PIS e COFINS e CPRB informando que a alíquota de ISS, mesmo na sua condição de optante do Simples Nacional, estaria dependente da tributação do local da prestação do serviço, informação rejeitada em análise do requisitante, uma vez que as alíquotas de ISS, PIS e COFINS não variam em razão da localidade da prestação do serviço, mas em consequência da sua alíquota efetiva conforme LC 123/2006;
destaca que a própria licitante, em sua representação, assevera que 'é optante pelo sistema de tributação do Simples Nacional, sendo que o imposto referente a ISS, PIS e COFINS é aplicado em percentual único, de acordo com o previsto na Lei Complementar 123/2006 em relação à alíquota nominal ou alíquota efetiva, ou seja, esse percentual de tributação não é fixo, mas variável dependendo do valor de faturamento dos últimos 12 meses', contradizendo o teor da sua proposta após diligência;
refuta o registro do representante de que as alegações do pregoeiro seriam inverídicas, ratificando novamente que a licitante não apresentou a alíquota de ISS que foi utilizada na taxa de BDI, apresentando, de forma confusa, as composições de BDI de referência da Administração, para justificar supostamente suas alíquotas de ISS, porém sem qualquer relação à sua condição de optante do Simples Nacional;
considera importante informar que o representante teve suas propostas aceitas para o Grupo 6, uma vez que apresentou corretamente, após oportunidade de corrigir sua proposta, as alíquotas para PIS (0,40%) , COFINS (1,85%) , ISS (5,00%) e CPRB (4,5%) , confirmando que as alíquotas apresentadas para os Grupos 1 e 2 estavam em desacordo com a legislação tributária; 
destaca que a alíquota máxima da CPRB é de 4,5%, estando, pois, incorreta a utilização da alíquota de 5,25%, considerada na taxa de BDI pela licitante, a quem não cabe estimar/arbitrar a alíquota da CPRB, uma vez que o valor se acha determinado por normativo da Receita Federal do Brasil, não ocorrendo variações, muito menos para uma alíquota maior;
registra que, mesmo que as alíquotas de PIS, COFINS e ISS sejam passíveis de variação em razão da alíquota efetiva, em função do faturamento dos últimos doze meses, cabe à licitante a prestação da informação correta das alíquotas, no momento da elaboração da proposta, utilizando-se do extrato do simples nacional, comprovando a receita bruta e a incidência das alíquotas efetivas da faixa correspondente ao ramo de atuação das atividades da empresa, variação que não impede que a licitante apresente suas alíquotas PIS, COFINS e ISS amparadas em seu faturamento ao invés de apontar estimativas de percentuais para efeito simbólico na formação da sua taxa de BDI;
refuta a colocação do representante de que as indicações não seriam relevantes, uma vez que a alíquota total é a referência base e será recolhida de forma única independentemente do percentual percebido para cada seguimento de imposto, alegando que a colocação desatende os itens 8.2.4.5 e 8.2.4.2 do edital e ressaltando que a utilização de alíquota superior à legislação tributária eleva a taxa de BDI e, consequentemente, o preço da proposta, uma vez que a licitante será beneficiada pela diferença entre o valor real recolhido dos tributos e o apresentado a maior na proposta;
alerta que, conforme o art. 9º do Decreto 7.893/2013, a taxa de BDI deverá evidenciar em sua composição, no mínimo: a) taxa de rateio da administração central; b)  percentuais de tributos incidentes sobre o preço do serviço, excluídos aqueles de natureza direta e personalística que oneram o contratado; c) taxa de risco, seguro e garantia do empreendimento; e d) taxa de lucro, não havendo liberdade para adoção de alíquotas de tributos que diferem da legislação, uma vez que o próprio item 8.2.4.2 do Edital disciplina que as alíquotas de tributos cotadas pelo licitante não podem ser superiores aos limites estabelecidos na legislação tributária;
contesta a alegação de que o critério adotado na licitação favorece os licitantes que possuem regime de tributação pelo Lucro Presumido ou Real, informando que os orçamentos estimativos adotaram os custos desonerados e destacando que a LC 123/2006 proporciona condições diferenciadas às empresas do Simples Nacional, uma vez que as alíquotas dos tributos (impostos e contribuições) são, em regra, menores;
aponta que cabe à licitante elaborar sua proposta de acordo com sua realidade tributária, procedendo aos ajustes no âmbito de sua taxa de BDI (tributos) e encargos sociais; e
finaliza afirmando que não houve excesso de rigor formal na desclassificação da licitante Jonatan P O Sanches ME, tendo em vista que não houve desclassificação sumária, tendo sido oportunizada a possibilidade de adequação da planilha, conforme diligência realizada, buscando preservar a proposta de menor preço e em acordo com os acórdãos indicados pela área técnica do TCU.
Análise:
8.	Os pontos axiais desta representação são a desclassificação das licitantes (i) Jonatan P O ME diante da ausência de correção das alíquotas de ISS e de CRPB que integram a taxa de BDI por parte da licitante, ora representante, mesmo após indicação da entidade e realização de diligência; e (ii) Moreira Costa Laboratórios e Engenharia Ambiental Ltda., cuja taxa de BDI foi considerada inverossímil, sem que lhe fosse oportunizada chance de correção.
9.	Nesse contexto, inicia-se a análise registrando o entendimento deste Tribunal a respeito de como as empresas optantes pelo Simples Nacional devem calcular os percentuais de ISS, PIS e COFINS discriminados na composição do BDI, exarado por meio do Acórdão 2622/2013-TCU-Plenário, relator Ministro-Substituto Marcos Bemquerer, após a conclusão dos estudos desenvolvidos com fins a efetuar a análise pormenorizada dos parâmetros que efetuar a análise pormenorizada dos parâmetros que vinham sendo adotados por esta Corte de Contas para definição de valores de referência para as taxas de BDI das obras públicas, em especial quanto ao exame da adequabilidade dos percentuais sugeridos em dois julgados  deste Tribunal  sendo adotados por esta Corte de Contas para definição de valores de referência para as taxas de BDI das obras públicas, em especial (Acórdãos 325/2007 ao exame da adequabilidade dos percentuais sugeridos em dois julgados deste Tribunal (Acórdão 325/2007-TCU-Plenário, relator  Ministro Guilherme Palmeira, e 2.369/2011e 2.369/2011-TCU-Plenário, relator Ministro-Substituto Marcos Bemquerer) , com base em critérios contábeis e estatísticos e na verificação da representatividade das amostras ) , com base em critérios contábeis e estatísticos e na verificação da representatividade das amostras então selecionadas selecionadas (grifado) : 
9.3.2.5. prever, nos editais de licitação, a exigência para que as empresas licitantes optantes pelo Simples Nacional apresentem os percentuais de ISS, PIS e COFINS discriminados na composição do BDI que sejam compatíveis com as alíquotas a que a empresa está obrigada a recolher, previstas no Anexo IV da Lei Complementar n. 123/2006, bem como que a composição de encargos sociais não inclua os gastos relativos às contribuições que essas empresas estão dispensadas de recolhimento (Sesi, Senai, Sebrae etc.) , conforme dispões o art. 13, § 3º, da referida Lei Complementar;9.3.2.5. prever, nos editais de licitação, a exigência para que as empresas licitantes optantes pelo Simples Nacional apresentem os percentuais de ISS, PIS e  discriminados na composição do BDI que sejam compatíveis com as alíquotas a que a empresa está obrigada a recolher, previstas no Anexo IV da Lei Complementar n. 123/2006, bem como que a composição de encargos sociais não inclua os gastos relativos às contribuições que essas empresas estão dispensadas de recolhimento (Sesi, Senai, Sebrae etc.) , conforme dispões o art. 13, § 3º, da referida Lei Complementar;
10.	Com efeito, outro não foi o entendimento da entidade que registrou em sua manifestação que 'conforme o item 8.2.4.5 do Edital, as empresas optantes pelo Simples Nacional deverão apresentar os percentuais de ISS, PIS e COFINS, discriminados na composição do BDI, compatíveis com as alíquotas a que estão obrigadas a recolher, conforme previsão contida na Lei Complementar 123/2006' (peça 17, p. 4) .
11.	Em conformidade com a análise da entidade, entende-se que a utilização de alíquota superior àquela determinada pela legislação eleva a taxa de BDI e, consequentemente, o preço da proposta, uma vez que a licitante seria beneficiada pela diferença entre o valor real recolhido dos tributos e o apresentado a maior na proposta. Ou seja, um eventual sobrepreço na proposta da licitante.
12.	Quanto à alegação de possível ausência de isonomia no certame decorrente do critério adotado para detalhamento do BDI, que, segundo o representante, favoreceria os licitantes que possuem regime de tributação pelo Lucro Presumido ou Real, que apenas apresentariam seu BDI conforme os valores do edital, em prejuízo aos licitantes que, em regime pelo Simples Nacional, precisariam de cálculos complexos para informar a possível alíquota de tributo, observa-se que a entidade adotou custos desonerados dos Sistemas Sinapi e Seinfra para a elaboração dos orçamentos estimativos (peça 17, p. 139-218) , que não apresentam condição diferenciada para optantes pelo Simples Nacional.
13.	Tal condição diferenciada está prevista na LC 123/2006, com alíquotas de tributos, em regra, menores do que aquelas definidas para as empresas que possuem regime de tributação pelo Lucro Presumido ou Real. Ademais, não se vislumbra a necessidade de cálculos complexos para se calcular e informar a alíquota de tributos a que se submetem as empresas optantes pelo Simples Nacional.
14.	Entende-se, portanto, afastada tal alegação. 
15.	No tocante à probabilidade de as disposições contidas nos itens 6.5 a 6.8 do edital suprirem as possíveis falhas no BDI apresentado pela licitante, transcreve-se abaixo os mencionados dispositivos (peça 5, p. 36) :
6.5. Se o regime tributário da empresa implicar o recolhimento de tributos em percentuais variáveis, a cotação adequada será a que corresponde à média dos efetivos recolhimentos da empresa nos últimos doze meses, devendo o licitante ou contratada apresentar ao pregoeiro ou à fiscalização, a qualquer tempo, comprovação da adequação dos recolhimentos, para os fins do previsto no subitem anterior.
6.6. Independentemente do percentual de tributo inserido na planilha, no pagamento dos serviços, serão retidos na fonte os percentuais estabelecidos na legislação vigente.
6.7. A apresentação das propostas implica obrigatoriedade do cumprimento das disposições nelas contidas, em conformidade com o que dispõe o Termo de Referência, assumindo o proponente o compromisso de executar os serviços nos seus termos, bem como de fornecer os materiais, equipamentos, ferramentas e utensílios necessários, em quantidades e qualidades adequadas à perfeita execução contratual, promovendo, quando requerido, sua substituição.
6.8. Os preços ofertados, tanto na proposta inicial, quanto na etapa de lances, serão de exclusiva
responsabilidade do licitante, não lhe assistindo o direito de pleitear qualquer alteração, sob alegação de erro, omissão ou qualquer outro pretexto.
16.	Em que pese os dispositivos transcritos acima estarem inseridos no item 6 do edital (Do preenchimento da proposta e da planilha de custos e formação de preços) , são aplicáveis tanto na condução da licitação quanto na execução contratual, com destaque para os itens 6.7 e 6.8, que visam garantir a execução dos serviços e o fornecimento de materiais, além da responsabilização da licitante pelo percentual inserido na planilha.
17.	Nesse contexto, constata-se que a entidade pautou a análise da taxa de BDI, especificamente quanto à parcela de ISS e de CPRB, nos termos do item 6.5 do edital. A licitante, porém, mesmo após diligência para os Grupos 1 e 2, optou por manter a informação, refutada pela LC 123/2006, de que a alíquota de ISS era variável pela localidade do serviço, apresentando alíquota de 0%, e manteve também a alíquota de 5,25% de CRPB, cujo limite legal é de 4,5%, onerando a taxa de BDI.
18.	Quanto aos demais itens, é razoável entender que são cabíveis quando a licitante incorre em erro em que há desvantagem para a fu tura contratada, ou seja, caso a licitante tivesse informado alíquota de tributos abaixo dos valores determinados pela legislação. Conforme já mencionado acima, esses dispositivos visam garantir a execução dos serviços e o fornecimento de materiais, além da responsabilização da licitante pelo percentual inserido na planilha.
19.	Em verdade, o dispositivo que melhor se aplica ao caso vertente é o item 6.4 do edital, que dispõe que 'A empresa é a única responsável pela cotação correta dos encargos tributários.' (peça 5, p. 36) . Nesse contexto, no caso de:
a)	cotação de percentual menor que o adequado: o percentual será mantido durante toda a execução contratual - aplicável à alíquota de 0% de ISS apresentada; e
b)	cotação de percentual maior que o adequado: o excesso será suprimido, unilateralmente, da planilha e haverá glosa, quando do pagamento, e/ou redução, quando da repactuação, para fins de total ressarcimento do débito - aplicável à alíquota de 5,25% de CRPB apresentada.
20.	No caso da alíquota de 0% de ISS, aplica-se, ainda, o disposto no item 6.8 do edital, novamente responsabilizando somente a empresa pelo preço ofertado, sem direito a pleitear qualquer alteração, sob alegação de erro, omissão ou qualquer outro pretexto.
21.	Dessa forma, conclui-se que, no caso concreto, as disposições dos itens 6.4 a 6.8 do edital são apropriadas para suprir as falhas identificadas no BDI apresentado pela licitante Jonatan P O Sanches ME no momento da análise de sua proposta, até então mais vantajosa, mesmo levando em consideração sua recusa em corrigi-las.
22.	Diante de todo o exposto, em que pese toda a logística empreendida pela entidade para a elaboração dos orçamentos estimativos, com destaque para a composição das taxas de BDI por servidor técnico do quadro da entidade, com o devido recolhimento de Anotação de Responsabilidade Técnica, vislumbra-se impropriedade na condução do PE 10/2021.
23.	Conclui-se, portanto, procedente o item de oitiva, no sentido de se considerar excessivo rigor na análise das planilhas de estimativa de custos e formação de preços da licitante Jonatan P O Sanches ME, principalmente ao se levar em consideração que foi aceita proposta com valor global bem superior.  
24.	Será proposta determinação para anulação dos atos que desclassificaram a licitante Jonatan P O Sanches ME, em decorrência de excessivo rigor na análise das planilhas de estimativas de custos e formação de preços, que têm caráter instrumental, sendo que eventual erro é de ampla e exclusiva responsabilidade da licitante, que deverá arcar com os custos da execução contratual. Nesse sentido, os Acórdão 963/2004-TCU-Plenário, relator Ministro Marcos Vinícius Vilaça; 39/2020-TCU-Plenário, relatora Ministra Ana Arraes; 906/2020-TCU-Plenário, relator Ministro-Substituto Weder de Oliveira; entre outros.
25.	Propõe-se, excepcionalmente, que se deixe de realizar a construção participativa de deliberação prevista no art. 14 da Resolução - TCU 315/2020, referente aos comentários dos gestores quanto à determinação ora aventada, considerando o disposto no art. 14, § 2º, inciso I, da aludida resolução e do Memorando-Circular - Segecex 12/2021, visto que a concessão dessa oportunidade traria mais impactos negativos à unidade jurisdicionada, por estar premida pela necessidade urgente de resolver as questões ora em análise, para poder garantir a continuidade dos serviços em comento, fundamentais para o bom desempenho dessa instituição. 
Item b: não realização de diligências adicionais a fim de buscar o saneamento de falhas identificadas na proposta até então mais vantajosa (da licitante Jonatan P O Sanches - ME) , o que contraria a jurisprudência deste Tribunal, no sentido de que erros no preenchimento da planilha de preços unitários não são motivos para a desclassificação de licitante, quando a planilha puder ser ajustada sem majoração do preço global ofertado, conforme Acórdão 898/2019-TCU-Plenário e 357/2015-TCU-Plenário;
Manifestação da unidade jurisdicionada (peça 17, p. 6-8) :
quanto ao limite da realização de diligências, alega que o agente público, atuante na função de pregoeiro, necessita equilibrar não só os princípios da obtenção da proposta mais vantajosa e da isonomia entre os licitantes e os interesses da Administração na condução da sessão pública, e que a pregoeira, sob a orientação da Coordenadoria de Aquisições, buscou conciliar tais princípios no intuito de garantir a condução justa do processo, pois a realização de diligências de forma indiscriminada indicaria um favorecimento à licitante, uma vez que os itens que compõem a planilha de custos e formação de preços deveriam ser de conhecimento prévio das licitantes e não estarem condicionados a considerações ou diligências da Administração;
aduz que possibilitar correções indistintamente compromete o andamento do certame, retardando a obtenção do objeto requisitado e conflitando com o princípio da isonomia entre os licitantes;
informa que a Coordenadoria de Aquisições se baseou no que determina o item 8.12 do edital do certame, entendendo que os erros e falhas identificados não apenas na proposta da licitante Jonatan P O Sanches ME, mas nas propostas das demais participantes desclassificadas, quando não sanadas, alterariam a substância das propostas, o que comprometeria a vantajosidade da contratação e iriam de encontro ao que determina o mencionado item; e
em que pese a análise rigorosa do item 8.12.1 do edital, com o entendimento de que os erros e falhas identificados alterariam a substância das propostas, não haveria a possibilidade de realização de ajustes, no entanto, alega que diligências foram realizadas com o intuito de evitar rigor excessivo e de manter a proposta economicamente mais vantajosa; 
considerando que o ônus de elaboração da planilha de custos é da licitante e que o edital contemplava modelo anexo, informa que foi utilizada como referência para manutenção do princípio da isonomia a possibilidade de realização de uma diligência para saneamento de falhas;
diante da ausência de determinação legislativa para o número de vezes em que diligências para saneamento de erros ou falhas podem ser realizadas, alega que se buscou o bom senso, tendo em vista o já citado entendimento de que a licitante deveria ter conhecimento da forma de composição da planilha;
informa que, mesmo após diligência para os Grupos 1 e 2, a licitante manteve a informação, refutada pela LC 123/2006, de que a alíquota de ISS era variável pela localidade do serviço, e manteve a alíquota de 5,25% de CRPB, cujo limite legal é de 4,5%, onerando a taxa de BDI;
alega que a entidade obedeceu ao princípio da vinculação ao instrumento convocatório no tocante ao item 6.5, tendo pautado a análise da taxa de BDI, em especial quanto à parcela imposto, por meio da comprovação dos recolhimentos por parte da licitante, proporcionando à empresa a correção da proposta com a indicação clara das alíquotas que estavam em desconformidade com seu enquadramento como optante do Simples Nacional;
complementa alegando que o item 6.8 do edital é cabível quando a licitante incorre em erro em que há desvantagem para a futura contratada, ou seja, caso a licitante tivesse informado alíquota de tributos abaixo dos valores determinados pela legislação, destacando que a licitante apresentou alíquota superior para CPRB e sequer informou de forma objetiva a alíquota de ISS; e
destaca novamente que a licitante teve sua proposta aceita para o Grupo 6, também após diligência para adequação das alíquotas, ficando patente que a equipe do pregão procedeu à aceitação da proposta logo que a licitante atendeu a diligência objetivamente, uma vez que as divergências sempre foram apresentadas de forma clara nas solicitações de correção.
Análise:
26.	Considerando que a finalidade da diligência é possibilitar que o pregoeiro, a comissão ou a autoridade competente possam reunir todas as informações necessárias a fim de tomar a melhor decisão, entende-se que prerrogativa pode ser considerada como poder implícito, a fim de alcançar o objetivo da seleção da proposta mais vantajosa.
27.	Nas palavras de Marçal Justen Filho (Comentários à Lei de Licitação e Contratos Administrativos, 16ª Ed., Revista dos Tribunais, São Paulo, 2014, p. 804) :
A realização da diligência não é uma simples 'faculdade' da Administração, a ser exercitada segundo juízo de conveniência e oportunidade. A relevância dos interesses envolvidos conduz à configuração da diligência como um poder-dever da autoridade julgadora. Se houver dúvida ou controvérsia sobre fatos relevantes para a decisão, reputando-se insuficiente a documentação apresentada, é dever da autoridade julgadora adotar as providências apropriadas para esclarecer os fatos. Se a dúvida for sanável por meio de diligência será obrigatória a sua realização.
28.	No caso vertente, verifica-se que foi ofertada à licitante Jonatan P O Sanches ME a oportunidade de correção de sua planilha de custos e preços, com a indicação clara por parte da entidade dos itens considerados em desacordo com estabelecido no edital.
29.	É possível observar, também, que a referida licitante, ora representante, após a realização da diligência, limitouse a manter seu entendimento, já afastado pela entidade com fundamento na LC 123/2006, no sentido de que a alíquota de ISS, mesmo na sua condição de optante do Simples Nacional, estaria dependente da tributação do local da prestação do serviço, além de manter a alíquota de CPRB em 5,25%.
30.	Em relação ao número de vezes em que diligências para saneamento de erros ou falhas podem ser realizadas, assiste razão à entidade quando alega que não previsão legal para tal ponto. Ademais, entende-se razoáveis os argumentos da entidade no sentido de: (i) ser necessário o equilíbrio entre os princípios da obtenção da proposta mais vantajosa e da isonomia entre os licitantes; (ii) possibilitar correções indistintamente pode comprometer o andamento do certame, retardando a obtenção do objeto requisitado, cuja contratação pretendida já se mostrou essencial ao funcionamento das atividades da entidade (item 6 retro) ; e (iii) ser ônus da licitante a elaboração da planilha de custos, sendo parte integrante do edital do certame modelo anexo.
30.	Com efeito, a ausência de disposição legal determinando o número de diligências a serem realizadas durante a condução da licitação, transfere para o gestor a decisão a respeito, durante a condução do certame. As alegações apresentadas na manifestação da entidade não parecem despropositadas, sobretudo ao se considerar que foi oferecida a oportunidade de correção das falhas apontadas à licitante, que optou por defender seu entendimento anterior, mantendo as alíquotas em questão em desacordo com o edital e com a legislação pertinente.
32.	Chama atenção e é relevante destacar que, na mesma licitação, a Jonatan P O Sanches ME atendeu objetivamente aos termos da diligência realizada para o Grupo 6 (não questionado nesta representação) , corrigindo as multicitadas alíquotas de ISS e de CPRB para, respectivamente, 5% e 4,5% (peça 22, p. 28) .
33.	É até mesmo plausível deduzir que diligências adicionais devem se destinar a buscar o saneamento de novas falhas que viessem a ser identificadas na proposta apresentada ou para novas imprecisões e confirmação de dados contidos na documentação da licitante. Realizar nova diligência para sanear falhas já apontadas na proposta, para as quais a licitante não procedeu à adequação conforme disposição editalícia e previsão legal, escolhendo defender a posição adotada anteriormente, não parece, salvo melhor juízo, apropriado, posto que, muito provavelmente, seria infrutífero.  
34.	Com essas considerações, no caso concreto sob exame, não se vislumbra impropriedade na condução do PE 10/2021.
35.	Conclui-se, portanto, improcedente o item de oitiva, no sentido de não realização de diligências adicionais a fim de buscar o saneamento de falhas identificadas na proposta até então mais vantajosa da licitante Jonatan P O Sanches ME, em especial diante das disposições dos itens 6.4 a 6.8 do edital, conforme análise acima (itens 15-23 retro) .
Item c: não realização de diligências a fim de buscar o saneamento de falhas identificadas na proposta da licitante Moreira Costa Laboratórios e Engenharia Ambiental Ltda, o que contraria a jurisprudência deste Tribunal, no sentido de que falhas formais, sanáveis durante o processo licitatório, não devem levar à desclassificação da licitante, conforme Acórdão 357/2015-TCU-Plenário;
Manifestação da unidade jurisdicionada (peça 17, p. 6) :
alega que o representante teria apresentado um suposto equívoco na desclassificação da licitante Moreira Costa, a título de analogia à sua representação, em que a citada empresa teria apresentado exatamente os impostos que considerou de acordo com sua faixa de tributos pelo Simples Nacional, mantendo os demais percentuais como Administração Central, Seguro e Garantia, Risco, Despesas Financeira e Lucro inalterados, aplicando apenas o imposto incidente no regime do Simples;
esclarece que a proposta da citada licitante não foi desclassificada por motivo de utilização inadequada de alíquotas de PIS, COFINS, ISS e CPRB, conforme alegado pelo representante; e 
informa que a desclassificação da proposta da citada licitante se deu em razão de a empresa ter considerado na taxa de BDI a CSLL e o IRPJ, em desacordo com o item 8.2.4.3 do edital, além de a taxa de BDI de 43,30% não possuir consonância com a composição apresentada (de 33,35%) .
Análise:
36.	Nota-se que a entidade se limitou a esclarecer que a recusa da proposta do representante e da licitante Moreira Costa se deu por motivos diferentes, sem, contudo, responder ao item da oitiva, qual seja, a não realização de diligências a fim de buscar o saneamento das falhas identificadas na proposta da mencionada licitante.
37.	De fato, houve recusa da proposta da licitante Moreira Costa para os Grupos 10, 11 e 17 em razão da taxa de BDI ter sido considerada inverossímil, conforme item 8.4.4.1 do edital (peça 23) .
38.	Compulsando as mensagens eletrônicas do PE 10/2021, constata-se que, após convocação para envio da documentação atualizada para os referidos grupos (peça 9, p. 22) , não houve realização de diligência a fim de buscar o saneamento das falhas identificadas em suas propostas, mas tão somente o aviso de que suas propostas foram recusadas após análise (id, p. 18) .
39.	Resta evidenciado, portanto, que não só a entidade contrariou a jurisprudência deste Tribunal (item 24 retro) , como também descumpriu até mesmo sua própria referência, 'para manutenção do princípio da isonomia, a possibilidade de uma diligência para o saneamento de possíveis falhas' (peça 17, p. 8) .
40.	Nesse sentido, embora não sejam aplicáveis ao caso, os incisos I e V do art. 59 da Lei 14.133/2021 estabelecem que serão desclassificadas as propostas que contiverem vícios insanáveis e as que apresentarem desconformidade com quaisquer outras exigências do edital, desde que insanável. Nesse sentido, verifica-se que a jurisprudência deste Tribunal está em perfeito acordo com a nova lei de licitações e contratos administrativos.
41	Conclui-se procedente esse item da oitiva, diante da constatação de não realização de diligência a fim de buscar o saneamento de falhas identificadas nas propostas da licitante Moreira Costa, o que contraria a jurisprudência deste Tribunal, no sentido de que falhas formais, sanáveis durante o processo licitatório, não devem levar à desclassificação da licitante (Acórdão 357/2015-TCU-Plenário, relator Ministro Bruno Dantas) .
42	Em consulta ao portal Comprasnet, verifica-se os seguintes valores para as propostas da licitante Moreira Costa, a mais vantajosa para os Grupos 10, 11 e 17, e as propostas aceitas da licitante Ambientalis Análises de Ambientes Ltda. (CNPJ 11.071.357/0001-87) :
		Moreira Costa (R$) 
	Ambientalis (R$) 
	Diferença (R$) 

	G10
	6.999,98
	11.662,40
	4.662,42

	G11
	11.386,80
	18.738,00
	7.351,20

	G17
	2.501,00
	6.360,00
	3.859,00

	total
	20.887,78
	36.760,40
	15.872,62

43.	Será, então, proposta determinação para anulação dos atos que desclassificaram a licitante Moreira Costa, referentes aos Grupos 10, 11 e 17, e realização de diligências junto à empresa para lhe oportunizar a correção das falhas em sua proposta, uma vez que falhas formais, sanáveis durante o processo licitatório, não devem levar à desclassificação da licitante, conforme a mencionada jurisprudência deste Tribunal. Excepcionalmente, sem a construção participativa de deliberação (item 25 retro) . 
Exame técnico - diligência (item 28.3 - peça 11, p. 11) 
Item a: encaminhe a este Tribunal as análises técnicas realizadas que levaram à recusa da proposta da licitante Jonatan P O Sanches - ME, bem como se manifeste quanto às alegações do representante relacionadas à adequação do ISS apresentado em sua proposta e a não majoração de sua alíquota efetiva em função da alíquota do CPRB estar acima de previsão normativa;
Manifestação da unidade jurisdicionada (peça 17, p. 4-5) :
a) 	encaminha a seguinte documentação: (i) Análise da proposta da licitante Jonatan P O Sanches, então classificada em primeiro lugar no PE 10/2021 para os Grupos 1 e 2 (Doc SEI 3101569 - p. 116-118) ; (ii) Análise de suas propostas após diligência para os Grupos 1, 2, 3, 4, 5 e 7 (Doc SEI 3136913 - p. 119-121) ; (iii) sua proposta ajustada (p. 122-166) ; e (iv) tabelas de custos oficiais desonerados SINAPI e SEINFRA (167-192) ;
b)	refuta a sustentação da licitante, após diligência, no sentido de que, mesmo na sua condição de optante do Simples Nacional, estaria dependente da tributação de ISS do local da prestação do serviço, uma vez que as alíquotas de ISS, PIS e COFINS não variam em razão da localidade da prestação do serviço, mas em consequência da sua alíquota efetiva conforme LC 123/2006;
c)	registra que, mesmo que as alíquotas de PIS, COFINS e ISS sejam passíveis de variação em razão da alíquota efetiva, em função do faturamento dos últimos doze meses, cabe à licitante a prestação da informação correta das alíquotas, no momento da elaboração da proposta, utilizando-se do extrato do simples nacional, comprovando a receita bruta e a incidência das alíquotas efetivas da faixa correspondente ao ramo de atuação das atividades da empresa, variação que não impede que a licitante apresente suas alíquotas PIS, COFINS e ISS amparadas em seu faturamento ao invés de apontar estimativas de percentuais para efeito simbólico na formação da sua taxa de BDI;
d)	destaca que a alíquota máxima da CPRB é de 4,5%, estando, pois, incorreta a utilização da alíquota de 5,25%, considerada na taxa de BDI pela licitante, a quem não cabe estimar/arbitrar a alíquota da CPRB, uma vez que o valor se acha determinado por normativo da Receita Federal do Brasil, não ocorrendo variações, muito menos para uma alíquota maior;
e)	refuta a colocação do representante de que as indicações não seriam relevantes, uma vez que a alíquota total é a referência base e será recolhida de forma única independentemente do percentual percebido para cada seguimento de imposto, alegando que a colocação desatende os itens 8.2.4.5 e 8.2.4.2 do edital e ressaltando que a utilização de alíquota superior à legislação tributária eleva a taxa de BDI e, consequentemente, o preço da proposta, uma vez que a licitante será beneficiada pela diferença entre o valor real recolhido dos tributos e o apresentado a maior na proposta;
f)	esclarece que, conforme o art. 9 do Decreto 7.893/2013, a taxa de BDI deverá evidenciar em sua composição, no mínimo: a) taxa de rateio da administração central; b) percentuais de tributos incidentes sobre o preço do serviço, excluídos aqueles de natureza direta e personalística que oneram o contratado; c) taxa de risco, seguro e garantia do empreendimento; e d) taxa de lucro, não havendo liberdade para adoção de alíquotas de tributos que diferem da legislação, uma vez que o próprio item 8.2.4.2 do Edital disciplina que as alíquotas de tributos cotadas pelo licitante não podem ser superiores aos limites estabelecidos na legislação tributária; e
g)	considera importante informar que o representante teve suas propostas aceitas para o Grupo 6, uma vez que apresentou corretamente, após oportunidade de corrigir sua proposta, as alíquotas para PIS (0,40%) , COFINS (1,85%) , ISS (5,00%) e CPRB (4,5%) , confirmando que as alíquotas apresentadas para os Grupos 1 e 2 estavam em desacordo com a legislação tributária.
Item b: considerando que os itens 6.5 a 6.8 do edital dispõem quanto a responsabilidade do licitante em caso de erro no preenchimento da planilha, informe se essas disposições editalícias supririam possíveis falhas no BDI apresentado pelo licitante;
Manifestação da unidade jurisdicionada (peça 17, p. 8) :
a) 	alega que a entidade obedeceu ao princípio da vinculação ao instrumento convocatório no tocante ao item 6.5, tendo pautado a análise da taxa de BDI, em especial quanto à parcela imposto, por meio da comprovação dos recolhimentos por parte da licitante, proporcionando à empresa a correção da proposta com a indicação clara das alíquotas que estavam em desconformidade com seu enquadramento como optante do Simples Nacional, porém a licitante, mesmo após diligência para os Grupos 1 e 2, manteve a informação, refutada pela LC 123/2006, de que a alíquota de ISS era variável pela localidade do serviço, e manteve a alíquota de 5,25% de CRPB, cujo limite legal é de 4,5%, onerando a taxa de BDI; e
b)	complementa alegando que o item 6.8 do edital é cabível quando a licitante incorre em erro em que há desvantagem para a futura contratada, ou seja, caso a licitante tivesse informado alíquota de tributos abaixo dos valores determinados pela legislação, destacando que a licitante apresentou alíquota superior para CPRB e sequer informou de forma objetiva a alíquota de ISS; e
c)	destaca novamente que a licitante teve sua proposta aceita para o Grupo 6, também após diligência para adequação das alíquotas, ficando patente que a equipe do pregão procedeu à aceitação da proposta logo que a licitante atendeu a diligência objetivamente, uma vez que as divergências sempre foram apresentadas de forma clara nas solicitações de correção.
Item c: se manifeste quanto a possível ausência de isonomia no certame decorrente do critério adotado para detalhamento do BDI, que, segundo o representante, favoreceria os licitantes que possuem regime de tributação pelo Lucro Presumido ou Real, que apenas apresentariam seu BDI conforme os valores do edital, em prejuízo aos licitantes que em regime pelo Simples Nacional precisariam de cálculos complexos para informar a possível alíquota de tributos;
Manifestação da unidade jurisdicionada (peça 17, p. 6) :
a) 	contesta a alegação de que o critério adotado na licitação favorece os licitantes que possuem regime de tributação pelo Lucro Presumido ou Real, informando que os orçamentos estimativos adotaram os custos desonerados e destacando que a LC 123/2006 proporciona condições diferenciadas às empresas do Simples Nacional, uma vez que as alíquotas dos tributos (impostos e contribuições) são, em regra, menores.
Item d: informe quanto à essencialidade da contratação, bem como quanto à existência de cobertura contratual para os serviços que se pretende contratar, informando quanto à vigência desse possível contrato e suas condições de preço e atendimento;
Manifestação da unidade jurisdicionada (peça 17, p. 9) :
a) informa que a licitação ora sob exame tem caráter estratégico, para atender a 35 de suas unidades (33 campi, reitoria e polo de inovação) , sendo que há unidades sem contrato vigente e outras cuja vigência contratual está próxima de expirar, o que torna a contratação pretendida de extrema urgência; e
b) registra que, no início do ano corrente, as atividades administrativas e letivas seriam retomadas em sua capacidade máxima, considerando a conclusão das etapas do retorno às atividades presenciais após as condições favoráveis frente à pandemia de Covid-19, sendo a climatização de ambientes condição sine qua non ao funcionamento das unidades, uma vez que a ausência da climatização ou seu funcionamento parcial compromete à ergonomia de servidores, alunos e visitantes, interferindo no rendimento administrativo e acadêmico.
Análise:
44.	As informações e a documentação encaminhadas são aptas a considerar a diligência atendida. 
45	Considerando que as informações prestadas integraram a manifestação quanto aos itens da oitiva, reitera-se a análise realizada acima, sendo dispensável sua repetição.
Conclusão
46.	Com a análise acima, conclui-se parcialmente configurado o pressuposto da plausibilidade jurídica, em razão de:
a)	excessivo rigor na análise das planilhas de estimativa de custos e formação de preços da licitante Jonatan Sanches, contrariando entendimento deste Tribunal no sentido de que essas planilhas têm caráter instrumental, sendo, eventual erro, de ampla e exclusiva responsabilidade da licitante, que deverá arcar com os custos da execução contratual (itens 15-23 retro) ; e
b)	não realização de diligência a fim de buscar o saneamento de falhas identificadas nas propostas da licitante Moreira Costa, o que contraria a jurisprudência deste Tribunal, no sentido de que falhas formais, sanáveis durante o processo licitatório, não devem levar à desclassificação da licitante.
47.	Feitas essas considerações, propõe-se indeferir o pedido de medida cautelar, uma vez ausente o pressuposto do perigo da demora, essencial para sua concessão, e por restar caracterizado o perigo da demora reverso.
48.	Além disso, diante do exposto, os elementos constantes dos autos permitem, desde já, a avaliação quanto ao mérito da presente representação como parcialmente procedente.
49.	Será proposta, portanto, determinação, na forma descrita nesta instrução (itens 24 e 43 retro) , excepcionalmente, sem a construção participativa de deliberação (item 25 retro) .
 (...) 
I.	Proposta de Encaminhamento
51.	Em virtude do exposto, propõe-se:
51.1.	conhecer da representação, satisfeitos os requisitos de admissibilidade constantes no art. 113, § 1º, da Lei 8.666/1993, c/c o art. 237, inciso VII e parágrafo único, do Regimento Interno/TCU, e no art. 103, § 1º, da Resolução - TCU 259/2014;
51.2.	no mérito, com fundamento no art. 276, § 6º, do Regimento Interno deste Tribunal, considerar a presente representação parcialmente procedente;
51.3.	indeferir o pedido de concessão de medida cautelar formulado pelo representante;
51.4.	determinar ao Instituto Federal de Educação, Ciência e Tecnologia do Ceará, com fundamento no art. 4º, inciso I da Resolução - TCU 315/2020, que, no prazo de 15 dias, adote providências quanto aos itens abaixo, referentes ao Pregão Eletrônico 10/2021, informando ao TCU, no mesmo prazo, os encaminhamentos realizados:
a) 	anular os atos que desclassificaram as propostas da licitante Jonatan P O Sanches ME (CNPJ 23.070.991/0001-84) para os Grupos 1, 2, 3, 4, 5 e 7, em razão de excessivo rigor na análise das planilhas de estimativa de custos e formação de preços das licitantes, contrariando entendimento deste Tribunal no sentido de que essas planilhas têm caráter instrumental, sendo que eventual erro é de ampla e exclusiva responsabilidade da licitante, que deverá arcar com os custos da execução contratual (Acórdão 963/2004-TCU-Plenário, 39/2020-TCU-Plenário e 906/2020-TCU-Plenário, entre outros) , especialmente diante do disposto nos itens 6.4 a 6.8 do edital; e
b)	anular os atos que desclassificaram as propostas da licitante Moreira Costa Laboratórios e Engenharia Ambiental Ltda. (CNPJ 11.071.357/0001-87) para os Grupos 10, 11 e 17, e realizar as devidas diligências junto à empresa para lhe oportunizar a correção das falhas em sua proposta, uma vez que falhas formais, sanáveis durante o processo licitatório, não devem levar à desclassificação da licitante, conforme Acórdão 357/2015-TCU-Plenário) ;
51.5.	informar ao Instituto Federal de Educação, Ciência e Tecnologia do Ceará e ao representante do acórdão que vier a ser proferido, destacando que o relatório e o voto que fundamentam a deliberação ora encaminhada podem ser acessados por meio do endereço eletrônico www.tcu.gov.br/acordaos; e
51.6.	arquivar os presentes autos, nos termos art. 169, II, do Regimento Interno deste Tribunal, sem prejuízo de que a Selog monitore o item 51.4 supra."
É o relatório.

Jonatan Pedro Oliveira Sanches, representando Jonatan P O Sanches ME

Não atuou

REPRESENTAÇÃO. CONTRATAÇÃO DE SERVIÇOS DE MANUTENÇÃO PREVENTIVA E CORRETIVA EM APARELHOS DE AR-CONDICIONADO. CONHECIMENTO. DESCLASSIFICAÇÃO INDEVIDA DE PROPOSTA. AUSÊNCIA DE DILIGÊNCIA PARA SANEAMENTO DE PROPOSTA. IRREGULARIDADE. PROCEDÊNCIA PARCIAL DA REPRESENTAÇÃO. DETERMINAÇÕES. ARQUIVAMENTO.

REPRESENTAÇÃO (REPR)

Secretaria de Controle Externo de Aquisições Logísticas (Selog)

Este processo trata de representação formulada por Jonatan P O Sanches ME em face de irregularidades praticadas no Instituto Federal de Educação, Ciência e Tecnologia do Ceará (IFCE)  na condução do Pregão Eletrônico 10/2021, cujo objeto é a contratação de serviços de manutenção preventiva e corretiva, com fornecimento de peças, em aparelhos de ar-condicionado, e do serviço de análise da qualidade do ar.
2.	A representação versa, basicamente, sobre a desclassificação da proposta da representante devido à não apresentação dos percentuais de alíquota do ISS na composição do BDI e a apresentação do percentual de Contribuição Previdenciária sobre a Receita Bruta (CPRB) em desacordo com a Instrução Normativa - RFB 1.812, de 28 de junho de 2018. 
3.	Em sua argumentação, a representante alega:
- o imposto referente ao ISS, PIS e COFINS são aplicados em percentual único, de acordo com o previsto na Lei Complementar 123/06, o que torna indiferente a discriminação dos valores concernentes a tais tributos;
- o percentual de tributação varia de acordo com o faturamento dos últimos meses;
- o percentual de ISS foi apresentado na composição do BDI, constante da Proposta Final, destacando-se o BDI para cada localidade;
- quando optante do simples nacional, a licitante está sujeita ao rateio da alíquota efetiva, ou seja, não há um valor exato para cada tributo;
- o pregoeiro atuou com extremo formalismo;
- o pregoeiro deveria ter se valido do item 8.12 do edital, que estabelece que "erros no preenchimento da planilha não constituem motivo para a desclassificação da proposta. A planilha poderá¿ ser ajustada pelo licitante, no prazo indicado pelo pregoeiro, desde que não haja majoração do preço";
- os valores ofertados na fase de lances contemplavam todos os custos, despesas administrativas e operacionais, tributos, lucro e demais índices necessários para execução dos serviços a serem contratados;
- o valor final das propostas não se altera devido aos percentuais de composição do BDI;
- a licitante Moreira Costa apresentou exatamente os impostos que considerou de acordo com sua faixa de tributos pelo Simples Nacional, mantendo os demais percentuais como Administração Central, Seguro e Garantia, Risco, Despesas Financeira e Lucro inalterados, aplicando apenas o imposto incidente no regime do Simples, somando o BDI total de 43,30%, e foi desclassificada com base no item 8.4.4.1 do edital, visto a taxa de BDI ser inverossímil.
4.	Promovida a oitiva do Instituto Federal de Educação, Ciência e Tecnologia do Ceará, a unidade técnica, em pareceres uniformes, propõe:
4.1. determinar ao Instituto Federal que adote providências quanto aos itens abaixo, referentes ao Pregão Eletrônico 10/2021, informando ao TCU os encaminhamentos adotados: 
- anular os atos que desclassificaram as propostas da licitante Jonatan P O Sanches ME para os Grupos 1, 2, 3, 4, 5 e 7, em razão de excessivo rigor na análise das planilhas de estimativa de custos e formação de preços das licitantes, contrariando entendimento deste Tribunal no sentido de que essas planilhas têm caráter instrumental, sendo que eventual erro é de ampla e exclusiva responsabilidade da licitante, que deverá arcar com os custos da execução contratual (Acórdão 963/2004-TCU-Plenário, 39/2020-TCU-Plenário e 906/2020-TCU-Plenário, entre outros) , especialmente diante do disposto nos itens 6.4 a 6.8 do edital; e 
- anular os atos que desclassificaram as propostas da licitante Moreira Costa Laboratórios e Engenharia Ambiental Ltda. para os Grupos 10, 11 e 17, e realizar as devidas diligências junto à empresa para lhe oportunizar a correção das falhas, uma vez que erros formais, sanáveis durante o processo licitatório, não devem levar à desclassificação da licitante, conforme Acórdão 357/2015-TCU-Plenário.
4.2. arquivar os presentes autos.
5.	Acompanho o posicionamento da Selog, sem prejuízo das considerações que faço a seguir.
6.	Com efeito, o Departamento de Infraestrutura do IFCE, por meio do documento de peça 17, p. 116, apontou que a licitante Jonatan P O Sanches ME não havia apresentado a composição de encargos sociais, consoante exigido no item 8.2.4.6 do edital. Ademais, as taxas do PIS, Cofins e ISS estariam em desconformidade com a legislação pertinente.
7.	Após diligência promovida pelo pregoeiro, a empresa apresentou a documentação que entendeu pertinente. Em nova análise, o órgão jurisdicionado assinalou, em relação aos Grupos 1, 2, 3, 4, 5 e 7 (peça 17, p. 119) , que "diferentemente do que aduz a licitante, a alíquota de ISS presente na taxa de BDI independe da localidade da prestação do serviço, visto que a empresa é optante do Simples Nacional, ficando o percentual do imposto definido pela alíquota efetiva a ser apurada com base no anexo IV da Lai complementar nº . 123/2006, em função da faixa de faturamento. (...) Desta forma a empresa não apresentou a alíquota de ISS para o serviço, frustrando a análise do subitem do Edital 8.2.4.2, qual seja 'As alíquotas de tributos cotadas pelo licitante não podem ser superiores aos limites estabelecidos na legislação tributária'. Destaca-se também que a alíquota indicada para Contribuição Previdenciária sobre a Receita Bruta (CPRB) está em desacordo com a Instrução Normativa RFB Nº 1812, de 28 de junho de 2018, uma vez que o percentual adotado pela licitante supera o limite da CPRB definido pela Receita Federal do Brasil".
8.	O IFCE rechaça "a colocação da licitante [de] que as indicações dos valores dos tributos não seriam relevantes, asseverando que a alíquota total é a referência base e será recolhida de forma única independentemente do percentual percebido para cada segmento de imposto. Tal alegação desatende o item 8.2.4.5 e 8.2.4.2 do Edital" (peça 17, p. 5) . Com efeito, assiste razão à entidade, visto que a exigência do edital não foi, a rigor, atendida. Os citados dispositivos assim dispõem:
"8.2.4.2 As alíquotas de tributos cotadas pelo licitante não podem ser superiores aos limites estabelecidos na legislação tributária;
8.2.4.5 As empresas optantes pelo Simples Nacional deverão apresentar os percentuais de ISS, PIS e COFINS, discriminados na composição do BDI, compatíveis com as alíquotas a que estão obrigadas a recolher, conforme previsão contida na Lei Complementar 123/2006."
9.	Na análise constante à peça 17, p. 239, referente ao Grupo 6, o setor responsável assinala que "a alíquota correta para PIS é 0,405% e COFINS é 1,85%, divergindo do informado pela licitante na composição da taxa de BDI, apresentando-se, respectivamente, alíquotas de 0,35% e 1,64%, devendo ser ajustadas". 
10.	Ocorre que, em 13/12/2021, a licitante reapresentou a proposta de preços referente ao Grupo 6, em concordância com o exigido no edital. Na oportunidade, anexou tabela com a composição do BDI com os valores indicados na análise do Instituto (peça 17, p. 248) , que, ato contínuo, aceitou a proposta (peça 17, p. 277) .
11.	Não obstante a licitante ter atendido, para o Grupo 6, a exigência de apresentar os percentuais de todos os impostos devidos, não o fez para os demais grupos para os quais apresentou a proposta vencedora. Por outro lado, é certo que os impostos previstos na Lei Complementar 123/2006, constantes do Anexo III, são recolhidos de maneira única, sofrendo a posteriori a repartição devida, ainda de acordo com o mesmo anexo da referida lei. Assim, a discriminação das alíquotas do ISS, PIS e Cofins assume importância reduzida, visto que o recolhimento é feito de forma única com valor fixado pela Lei Complementar.
12.	Portanto, assiste razão à unidade técnica em relação à falha no procedimento adotado pelo Instituto. Primeiro, o edital apresenta a solução para a questão por meio dos itens 6.4 e 6.6:
"6.4 A empresa é a única responsável pela cotação correta dos encargos tributários. Em caso de erro ou cotação incompatível com o regime tributário a que se submete, serão adotadas as orientações a seguir: 
6.4.1. cotação de percentual menor que o adequado: o percentual será mantido durante toda a execução contratual; 
6.4.2. cotação de percentual maior que o adequado: o excesso será suprimido, unilateralmente, da planilha e haverá glosa, quando do pagamento, e/ou redução, quando da repactuação, para fins de total ressarcimento do débito
6.6. Independentemente do percentual de tributo inserido na planilha, no pagamento dos serviços, serão retidos na fonte os percentuais estabelecidos na legislação vigente.
6.8. Os preços ofertados, tanto na proposta inicial, quanto na etapa de lances, serão de exclusiva responsabilidade do licitante, não lhe assistindo o direito de pleitear qualquer alteração, sob alegação de erro, omissão ou qualquer outro pretexto."
13.	Portanto, apesar do não atendimento à diligência por parte da licitante, o IFCE detém os instrumentos necessários, na execução contratual, para fazer valer a proposta de preços apresentada pela licitante. 
14.	Some-se a isso a vantajosidade em se manter válida a proposta feita pela empresa Jonatan P O Sanches ME, que apresentou a menor proposta para os grupos 1, 2, 3, 4, 5, e 7.
	Grupo
	Proposta da Jonatan P O Saches (R$) 
	Proposta da Próxima Licitante/Valor (R$) 
	Diferença de Valores (R$) 

	01
	519.695,56
	BONTEMPO REFRIGERAÇÃO LTDA
	594.260,93
	74.565,37

	02
	403.337,00
	BONTEMPO REFRIGERAÇÃO LTDA
	442.629,21
	39.292,21

	03
	448.782,09
	MC TECH COMÉRCIO E SERVIÇOS LTDA
	470.620,84
	21.838,75

	04
	542.719,12
	ENGNORD CONSTRUÇÕES E SERVIÇOS EIRELI
	636.959,35
	94.240,23

	05
	410.612,29
	H A F EMPREENDIMENTOS LTDA
	449.243,64
	38.631,36

	07
	502.772,20
	MC TECH COMÉRCIO E SERVIÇOS LTDA
	591.017,37
	88.245,17

		2.827.918,25
		3.184.731,34
	356.813,08

15.	Ademais, a jurisprudência do TCU aponta no sentido do caráter instrumental das planilhas de estimativas de custos e formação de preços. Nesse sentido, o Acórdão 906/2020-TCU-Plenário, relator Ministro-Substituto Weder de Oliveira, entre outros.
16.	Quanto à ausência de saneamento das falhas ocorridas na proposta da licitante Moreira Costa Laboratórios e Engenharia Ambiental Ltda., nada tenho a acrescentar à análise da unidade técnica. 
Ante o exposto, VOTO por que o Tribunal adote a minuta de acórdão que ora submeto a este Colegiado.
TCU, Sala das Sessões, em 8 de março de 2022.
JORGE OLIVEIRA 
Relator